【裁判字號】    97,簡上,134
【裁判日期】    970520
【裁判案由】    恐嚇取財
【裁判全文】
臺灣桃園地方法院刑事判決             97年度簡上字第134號
公  訴  人  臺灣桃園地方法院檢察署檢察官
上  訴  人
即  被  告  甲○○
                    （現另案在臺灣臺北監獄臺北分監執行中
上列上訴人即被告因恐嚇取財案件，不服本院簡易庭民國96年12
月17日96年度桃簡字第1637號第一審判決（聲請簡易判決處刑案
號：96年度偵緝字第771 號），提起上訴，本院第二審合議庭判
決如下：
    主  文
上訴駁回。
    事  實
一、甲○○得預見提供金融機構帳戶之存摺、金融卡及密碼予他
    人使用，足以幫助他人提領獲取不法犯罪所得，竟仍不違背
    其本意，基於幫助恐嚇取財之不確定故意，於民國94年4 月
    7 日，在某不詳地點，將其所有花蓮區中小企業銀行（下稱
    花蓮銀行）土城分行帳號00000000000 號帳戶之存摺、金融
    卡、密碼，交予某姓名年籍不詳之成年人，以供擄車勒贖集
    團成員使用，而該姓名年籍不詳之成年人即與該擄車勒贖集
    團成員，共同基於意圖為自己不法所有之犯意聯絡，由某姓
    名年籍不詳之擄車勒贖集團成員，於94年4 月11日，以電話
    向乙○○恐嚇稱：你的車子在我等手上，若不匯款，將對你
    車不利等語，致乙○○心生畏懼，而依其指示匯款新臺幣（
    下同）1 萬5 千元至上開甲○○設於花蓮銀行土城分行之帳
    戶。
二、案經桃園縣政府警察局八德分局報請臺灣桃園地方法院檢察
    署檢察官偵查而聲請簡易判決處刑。
    理  由
壹、證據能力部分：
一、按被告以外之人於審判外之言詞或書面陳述，除法律有規定
    者外，不得作為證據，刑事訴訟法第159 條第1 項定有明文
    。其中所稱「法律有規定者」，分見於同法第159 條第2 項
    至第159 條之5 各條項之規定，係依各該傳聞證據之性質為
    言詞供述或書面供述、供述來源或取得過程為何、有無正當
    理由致無從在審判中詰問或對質，及基於改良式當事人主義
    之精神，當事人或辯護人是否放棄其對質詰問權，而同意作
    為本案之證據等事由，據以排除傳聞法則之適用，故證人乙
    ○○於警詢之證述，具有證據能力。
貳、實體部分：
一、訊據被告甲○○矢口否認有何幫助恐嚇取財之犯行，並辯稱
    ：因為搬家，我設於花蓮銀行之帳戶存摺及金融卡才遺失，
    遺失後我並未去辦理掛失，係因為不知道會如此嚴重云云。
    經查：
  (一)上開被告設於花蓮銀行之帳戶係被告於94年4 月7 日所申辦
    乙情，業據被告自陳在卷，且有花蓮銀行土城簡易分行95年
    12月21日蓮銀土字第9500151 號函暨檢送開戶資料附卷可稽
    。又該帳戶為姓名年籍不詳之成年人作為向被害人乙○○恐
    嚇取財之使用等情，業據被害人乙○○於警詢時指述明確，
    復有臺灣土地銀行入戶電匯申請書、受理刑事案件報案三聯
    單、桃園縣政府警察局受理各類案件紀錄表、車輛竊盜、車
    牌失竊資料個別查詢報表- 查詢車輛認可資料、花蓮銀行土
    城簡易型分行95年12月21日蓮銀土字第9500151 號函暨檢送
    客戶存提記錄查詢在卷可稽。
  (二)被告雖以前揭情詞置辯。然查，被告所有之上揭花蓮銀行土
    城分行帳戶，係於94年4 月7 日上午11時11分30秒開戶，並
    於是日上午11時13分存入開戶金額100 元，嗣同日下午2 時
    23 分48 秒即以金融卡透過跨行轉帳之方式存入10,000元，
    旋於當日下午3 時15分12秒利用金融卡跨行提領該10,000元
    ，且經銀行扣取跨行提領手續費6 元等情，有被告帳戶之開
    戶資料及前述客戶存提記錄查詢等文件在卷可稽，依此於同
    日特意持金融卡跨行存、提等額款項，不留分毫存入之餘額
    乙事觀之，若非意在測試該金融卡是否未經掛失而仍可使用
    ，即因該存款之最初來源係涉及不當行徑遂汲汲將之提領殆
    盡俾免後患或有生變，然倘該卡猶在被告持有中，核無如此
    測試之必要。再者，亦無證據得憑認被告有利用該帳戶親與
    不詭，由是可徵被告帳戶之存摺、金融卡等物係於開戶當日
    僅隔短短3 小時餘，本身未經使用，隨即落入他人之手，據
    此，若被告之所辯為真，此不啻意謂其於搬家當日，在面臨
    龐雜之百事待理，殊無餘暇可兼顧他事之情況之下，竟又刻
    意撥冗前去銀行辦理非必急於斯日須竣就不可之開戶手續，
    酌此顯違常情之狀，要見被告辯稱係因搬家致帳戶之存摺等
    物遺失，核屬違實之飾詞，非可採信。復倘被告係因他故遺
    失，既於開戶當日不久即告遺失，則被告自可立即發現，況
    且存摺及金融卡係攸關個人理財、資金調度或收、付之重要
    工具，因之，倘非確有用途，為應特定目的之需，要不致隨
    意申辦而後任之閒置，抑且，現今社會上不肖份子利用他人
    帳戶為行騙之舉，尤時有所聞，已蔚成公知之事實。職是，
    不論為符原申辦目的之需或意在避免失竊之存摺、金融卡淪
    入歹徒之手，並成詐財之工具致己招受無妄莫明之災，於遺
    失後，被告理應申報遺失，且向銀行辦理掛失及補發手續以
    順原定用途之遂，然被告卻捨此弗由，於尚未使用即「遺失
    」後，竟未隨即申辦掛失及補發，任令原本開設帳戶之目的
    無以達成，不寧唯是，猶無慮於可能含冤莫白之險，坐視存
    摺及金融卡或將淪為詐財之工具而有無端惹禍上身之虞，斯
    情斯舉核與常理顯相悖謬，是以若非本即無用，設帳之目的
    非在為己，復且遭人持以為不法之事並在預料計擬之中，上
    揭各狀無由滋生。更甚者，為免功虧一簣，匯入帳戶之款項
    不致成為牆上之餅畫，可望卻無法提領享用，以之為不法行
    徑者當必確信其所持用之存摺及金融卡絕無遭原主掛失遂頓
    成廢物之可能，因之，設係盜贓或取自不法之管道，何來此
    一確信？凡上諸情，在在具徵被告辯稱「遺失」乙事，殊屬
    諉責之卸詞，尚難採信。準此，被告係於94年4 月7 日開戶
    後當日旋將己有之存摺及金融卡交付他人並告知密碼以助該
    人從事財產犯罪之事實，堪認無疑。本案事證明確，被告犯
    行堪以認定。
二、查被告行為後，刑法及刑法施行法部分條文業經修正公布，
    並均於95年7 月1 日施行。修正後刑法第2 條第1 項之規定
    ，係規範行為後法律變更所生新舊法律比較適用之準據法，
    於修正後刑法施行後，應適用修正後刑法第2 條第1 項規定
    之「從舊從輕」之原則為比較；修正後刑法第2 條第2 項，
    則為同條第1 項之特別規定，於修正後刑法施行後，關於非
    拘束人身自由之保安處分，應依修正後刑法第2 條第2 項之
    規定，適用裁判時之法律。又修正後刑法第35條，乃刑之重
    輕之法定次序與標準，應適用裁判時之修正後刑法第35條之
    規定。修正後刑法第2 條第1 項係採「從舊從輕」原則，適
    用最有利於行為人之法律。既曰法律，自較刑之範圍為廣；
    除法律有特別規定者（如修正後刑法第2 條第2 項非拘束人
    身自由之保安處分適用裁判時法，修正後刑法施行法第9 條
    之3 規定之情形），應依其規定；或事關執行之緩刑之宣告
    ，或犯罪在刑法修正施行前，自首在刑法施行後之自首部分
    ，或程序之規定（程序從新，如刑法第40條沒收宣告之程序
    規定），應適用裁判時之修正後刑法之規定外；依修正後刑
    法第2 條第1 項比較時，應就「罪、刑」有關之共犯、未遂
    犯、連續犯、牽連犯、結合犯以及累犯加重、自首減輕暨其
    他法定加減原因（如身分加減）與加減例等一切情形，綜其
    全部之結果而為比較後，予以整體適用，不能割裂而分別適
    用有利益之條文。關於易科罰金之折算標準、易服勞役之折
    算標準及期限、罰金與死刑是否併予執行、多數有期徒刑定
    應執行之刑時之最高刑期之限制等之修正，事涉行為人易刑
    折算標準金額之多寡與期限之長短及定執行刑時能否就罰金
    刑併予執行或有期徒刑定應執行之刑時最高度之限制，亦均
    屬依修正後刑法第2 條第1 項所應比較適用法律之範圍。拘
    束人身自由之保安處分，並非屬修正後刑法第2 條第2 項規
    定應適用裁判時法之範圍，除有特別規定者外，亦屬應依修
    正後刑法第2 條第1 項比較適用之法律；從刑附屬於主刑，
    除法律有特別規定者外，依主刑所適用之法律（以上參考最
    高法院95年5 月23日刑事庭第8 次會議決議及最高法院24年
    上字第4634號、24年上字第5292號、27年上字第2615號判例
    ）。其次，法律有變更而須為新、舊法之比較以定其適用之
    目的，厥唯保障行為人之既有法律地位不致因法律之修正而
    惡化或受到更不利益之結果並兼謀行為人之利益，此為最高
    之價值，非必斤斤於法律體系適用之完整性，況或基於法規
    之性質，如程序性之法律、事涉執行之緩刑規定，依法理係
    均應適用新法，或因法律另有規定，如修正後刑法第2 條第
    2 項規定「非拘束人身自由之保安處分係適用裁判時之法律
    」，修正後刑法施行法第3 條之1 第2 項規定「於九十四年
    一月七日刑法修正施行前犯併合處罰數罪中之一罪，且該數
    罪均符合第四十一條第一項得易科罰金之規定者，適用九十
    年一月四日修正之刑法第四十一條第二項規定」，即有此情
    形係一律適用行為時法之舊法，由是可見遇有法律修正而須
    選擇適用新法或舊法時，應依法規之性質或視法律之規定各
    自決之，不受其他法規如何適用之羈絆，在選法適用時，本
    即寓有可據個別之特性而割裂分別適用新法或舊法之容許性
    ，縱令須為利、弊之比較以定如何適用之法規亦無不同，至
    數項經修正之法律須整體比較以同其新、舊法之適用俾維持
    法律體系之完整性，核係各該法律在適用上因具「依附及相
    互關聯」之特性使然，非屬新、舊法應比較利、弊藉資保障
    行為人之既有法律地位兼謀其利益之立法意旨所必然。準此
    以解，就「罪、刑」有關之規定諸如共犯、未遂犯、連續犯
    、牽連犯、結合犯以及累犯加重、自首減輕暨其他法定加減
    原因（如身分加減）與加減例等一切情形，應綜其全部之結
    果而為比較後，予以整體適用，不能割裂而分別適用有利益
    之條文，固如前述，惟究其緣由，實係著眼於因各該規定皆
    涉及犯罪之態樣、階段、罪數、法定刑得或應否加、減暨加
    減之幅度，並進而影響法定刑或處斷刑之範圍，換言之，各
    該「罪、刑」之規定須經綜合考量整體適用後，方能據以限
    定法定刑或處斷刑之範圍，嗣始得於該範圍內為一定刑之宣
    告，易詞以言，個別宣告刑雖屬單一之結論，然實係經綜合
    考量整體適用各相關「罪、刑」規定之所得，因之，宣告刑
    所據以決定之各相關「罪、刑」規定，顯具適用上之「依附
    及相互關聯」之特性，自須同其新、舊法之適用，第查，「
    易刑」或「定執行刑」係規範宣告刑得或應如何執行之法律
    ，核屬為刑之宣告後始生應否適用問題之規定，非屬宣告刑
    所據以決定因而須先行確定如何適用新、舊之法規，依其性
    質，在未為刑之宣告前亦無可能確定應否適用而預先選定須
    適用新或舊法，復無此必要，不寧唯是，該規定所涵攝之「
    小前提」係「宣告刑」，猶與「罪、刑」規定涵攝之「小前
    提」為「歷史社會事實」迥異，職是，「易刑」及「定執行
    刑」之規定，不論涵攝之「小前提」、決定應否適用之階段
    及適用後所得之法律效果，與「罪、刑」之規定皆不相侔，
    與之顯不具適用上之「依附及相互關聯」之特性，依前述，
    要毋須與「罪、刑」之規定同其新、舊法之適用，自得秉其
    本身之性質而各據應涵攝之「小前提」為新、舊、利、弊之
    比較後個別定其法律之適用，尤應敘明。茲首就與本案有關
    且於為刑之宣告前須先行及連帶確定應如何適用之法律修正
    情形列述如下：
  (一)與罪、刑有關且須依修正後刑法第2 條第1 項規定為利、弊
    之比較以定如何適用之法律變更部分：
    1.修正前刑法第33條第5 款規定「罰金：（銀元）一元以上
      。」，復依罰金罰鍰提高標準條例第1 條前段規定提高為
      10倍，折算新台幣為30元；修正後刑法第33條第5 款規定
      「罰金：新臺幣一千元以上，以百元計算之。」，現行刑
      法中，有關於罰金刑最低度刑之規定既有修正，自屬法律
      變更。
    2.就罰金刑之加減例，修正前刑法第68條規定「拘役或罰金
      加減者，僅加減其最高度」，修正後刑法第67條則規定「
      有期徒刑或罰金加減者，其最高度及最低度同加減之」，
      並刪除第68條有關罰金刑加減之規定，進言之，經修正後
      ，罰金之最低度刑亦在加減之列。
    3.經綜合適用修正前、後之罪、刑相關規定予以比較結果，
      修正後之規定顯非較修正前之規定對被告有利，因之，依
      現行即修正後刑法第2 條第1 項前段規定，此部分自應整
      體適用修正前刑法之有關規定，合先敘明。
  (二)毋須依修正後刑法第2 條第1 項規定為利、弊之比較以定如
    何適用之法律修正部分：
    1.刑法分則各條文所定之罰金刑，其幣別原為「銀元」，又
      倘非屬72年6 月26日至94年1 月7 日間新增或修正之條文
      ，所定罰金數額並依罰金罰鍰提高標準條例第1 條前段規
      定提高為10倍，惟依95年6 月14日修正公布、同年7 月1
      日施行之中華民國刑法施行法第1 條之1 ：「中華民國九
      十四年一月七日刑法修正施行後，刑法分則編所定罰金之
      貨幣單位為新臺幣。九十四年一月七日刑法修正時，刑法
      分則編未修正之條文定有罰金者，自九十四年一月七日刑
      法修正施行後，就其所定數額提高為三十倍。但七十二年
      六月二十六日至九十四年一月七日新增或修正之條文，就
      其所定數額提高為三倍。」，然實質言之，罰金刑之輕重
      並未因幣別及提高倍數所應適用法律之更迭而有異致，易
      詞以言，即國家刑罰權之範圍及效果，於修正前、後殊無
      不同，因之，此要非屬修正後刑法第2 條第1 項所稱之「
      法律變更」，毋須依該條項規定為新、舊法之比較，自應
      循一般法律適用之原則而適用裁判時法。
    2.修正前刑法第30條原規定：「幫助他人犯罪者，為從犯。
      雖他人不知幫助之情者，亦同。」、「從犯之處罰，得按
      正犯之刑減輕之。」，經修正為：「幫助他人實行犯罪行
      為者，為幫助犯。雖他人不知幫助之情者，亦同。」、「
      幫助犯之處罰，得按正犯之刑減輕之。」，然此僅屬法條
      用語之修正，意在使「幫助犯」所具從屬性之本質更臻明
      確，不涉及可罰性之範圍及效果之更異，非屬修正後刑法
      第2 條第1 項所稱之「法律變更」，亦毋須依該條項規定
      為新、舊法之比較，同應循一般法律適用之原則而適用裁
      判時法。
三、被告提供帳戶幫助他人實施恐嚇取財之犯罪工具，所為係從
    事恐嚇取財罪犯罪構成要件以外之行為，核其所為，係犯修
    正前刑法第30條第1 項前段、第346 條第1 項恐嚇取財罪之
    幫助犯。被告幫助他人犯罪，依刑法第30條第2 項之規定，
    按正犯之刑減輕之。原審認本件事證明確，因而適用刑法第
    346 條第1 項、第30條第1 項前段、第2 項，修正前刑法第
    41 條 第1 項前段，罰金罰鍰提高標準條例第1 條前段，修
    正前罰金罰鍰提高標準條例第2 條等規定，並審酌被告率將
    存摺及金融卡交付他人充為犯罪收贓之用，不僅助長恐嚇取
    財等財產犯罪於社會上充斥橫行，且因有「人頭戶」包藏掩
    飾致而查緝困難之故，主犯成員遂有恃無恐，行徑乃更加囂
    張、狂放，直視法律為無物、若敝屣，致臺灣漸成各種財產
    犯罪者之樂園，如入無人之境，是見被告犯行所生之危害極
    鉅暨其犯後態度等情狀，量處有期徒刑6 月；又因被告犯罪
    時係在96年4 月24日以前，且符合減刑條件，爰依中華民國
    九十六年罪犯減刑條例第2 條第1 項第3 款、第7 條、第9
    條規定減其刑二分之一，即減為有期徒刑3 月，並諭知如易
    科罰金，以銀元300 元即新臺幣900 元折算1 日，其認事用
    法並無違誤，量刑亦稱妥適。是上訴人仍矢口否認犯行，並
    持前開理由執以上訴，所辯既無足採，其上訴為無理由，應
    予駁回。
四、據上論斷，應依刑事訴訟法第455 條之1 第3 項，第368 條
    ，判決如主文。
中    華    民    國    97    年    5     月    20    日
                  刑事第五庭  審判長法  官  潘 政 宏
                                    法  官  楊 晴 翔
                                    法  官  陳 月 雯
以上正本證明與原本無異。
本判決不得上訴。
                                    書記官  王 峻 宏
中    華    民    國    97    年    5     月    22    日
附錄本案論罪科刑依據之法條：
中華民國刑法第346條第1項
意圖為自己或第三人不法之所有，以恐嚇使人將本人或第三人之
物交付者，處6 月以上5 年以下有期徒刑，得併科1 千元以下罰
金。


司法院資訊處製作；財團法人民間司法改革基金會備份。
